臺灣高等法院刑事判決　　　　　　　　　九十一年度上更(二)字第七號
　　上　訴　人
　　即　被　告　乙○○
　　　　　　　　甲○○
右上訴人等因違反山坡地保育利用條例案件，不服台灣板橋地方法院八十六年度訴字
第一七０一號中華民國八十六年十月七日第一審判決（起訴案號：台灣板橋地方法院
檢察署八十五年度偵字第二三０四七號）提起上訴，經判決後由最高法院發回更審，
本院判決如左：
    主      文
原判決關於乙○○、甲○○部分撤銷。
乙○○、甲○○均無罪。
    理      由
一、公訴意旨略以：被告乙○○明知在山坡地堆積土、石，應先擬具水土保持計畫，
    送請主管機關核定，竟未經主管機關許可，自民國八十五年十一月二十一日起，
    即私自將已有之台北縣林口鄉○○○段頂福小段第八七六地號山坡地，提供他人
    傾倒廢土，並以每車新台幣（下同）一千二百元之價格收費，且因未做好坡面保
    護措施，亦未加設防止沖刷及排水設施，致造成有沖蝕、坍方之虞之公共危險。
    嗣至同年十一月二十二日十三時許，被告甲○○及林金堯（另已判決確定）於上
    開地點傾倒廢土時，經警當場查獲，並扣得載運廢土之車號ＧＫ－七四七號及車
    號ＨＬ－六八九號之營業大貨車二部。因認被告二人涉有違反山坡地保育利用條
    例第三十條第一項、第三十五條第三項之罪嫌。
二、公訴人認被告涉右述罪嫌係以：被告乙○○對於提供山坡地供人傾倒廢土收取費
    用之事實坦承不諱，被告甲○○雖辯稱渠尚未傾倒廢土前即為警查獲云云。惟被
    告甲○○對於已傾倒一車廢土地前揭山坡地上之事實，業於警詢及檢察官初訊時
    坦承不諱，而被告乙○○並未做好坡面保護措施，亦未加設防止沖刷及排水設施
    ，致造成有沖蝕、坍方之虞之公共危險等事實，亦經台北縣林口鄉公所及台北縣
    警察局新莊分局會勘屬實，有會勘紀錄及照片四張在卷可資佐證，為其論據。
三、本院查：
  (一)上訴人即被告乙○○、甲○○二人均否認有違反山坡地保育利用條例罪嫌，被告
    甲○○辯稱：伊與地主完全不認識，伊只幫老闆陳春長開車，把廢土運至本案地
    點，那地點是同業報的，伊還沒倒就被抓，是老闆叫伊去倒廢土，是建築工地之
    廢土，工資與老闆算，伊於現場有拿一千二百元給地主乙○○，伊只載廢土，伊
    沒注意有無砂石，伊知該處是山坡地，老闆有說已經同意，乙○○亦稱有申請過
    ，伊倒廢土地點有擋土牆，應不會破壞水土等語（見本院上更(一)審八十九年四月
    十二日筆錄）被告乙○○辯稱：伊是為了整地，地目是田，是梯田，以前未挖過
    土，伊有向鄉公所報備，公所叫伊自己做，不要影響別人就好，伊有請人倒廢土
    ，時間已不記得，別人並未給伊錢，伊亦未給別人錢，有作一條排水溝，用挖土
    機挖的，下大雨泥土不可能鬆掉，只倒了幾卡車，那裡是窪地，現場鐵板是伊借
    的，整地是要種樹木，等語（見本院上更(一)審八十九年五月一日筆錄）被告二人
    均否認有致使水土流失之行為。
  (二)被告乙○○、甲○○對右揭傾倒廢土之事實均已承認不諱，並有現場查獲照片十
    二張在卷可稽。而坐落台北縣林口鄉○○○段（應為小南灣段之誤）頂福小段第
    八七六地號土地，業經台灣省政府於六十九年二月六日以府農字第一三０一六六
    號公告為山坡地，有台北縣政府八十四年三月十四日八四北府農六字第八七七０
    五號函在卷可憑；另被告於右揭山坡地供人傾倒廢土，隨意堆置棄土，未加設防
    止沖刷及排水設施，亦未做好坡面保護措施，有造成沖刷、塌方之虞，業據台北
    縣政府農業局派員會同林口鄉公所、台北縣警察局新莊分局人員共同會勘明確，
    有卷附台北縣政府山坡地保育利用管理查報與取締案件會勘紀錄可稽；且查現場
    並無任何防止水土流失措施，廢土係由上而下傾倒，有鬆動、流動之現象，而被
    告乙○○所稱之擋土牆僅係將土堆高，而且該土堆已鬆動，腳踏下去會下陷，土
    堆之土石已有下滑現象，該土地下緣是山溝等情，亦據台灣板橋地方法院檢察署
    檢察官會同被告等人、林口鄉鄉公所、台北縣農業局人員等再次到現場履勘甚明
    ，有履勘筆錄在卷可憑；按台灣地處於亞熱帶地區，夏季每多颱風暴雨，被告等
    於未有何防止沖刷及排水設施之上開山坡地任意傾倒廢土，如遇大雨，該等鬆動
    之廢土極易沖刷至下方山溝內，有造成沖蝕、坍方之虞，此經証人即台北縣政府
    農業局人員蔡瑞格亦於原審到庭証述甚明。再依偵查卷所附現場照片顯示，有土
    石流失現象；證人蔡瑞格於本院上訴審復證稱：「他們倒廢土，會致地表水無法
    吸收，會影響水土保持的處理或維護；他們沒有做擋土牆，雨水可能沖刷，會產
    生公共危險」，證人施宇士於本院上訴審也證稱：「依八十五年的情況，如果下
    雨，會沖刷泥土」；則被告等任意傾倒廢土，且未實施水土保持，依社會一般之
    標準，客觀的予以判斷，實已致具體之公共危險。本院上更(一)審曾向台北縣政府
    查詢，據其復稱：案查於八十五年十二月十二日本府會同相關單位現場勘查，違
    規使用山坡地情形為堆積土石，並無開挖整地行為，亦無毀損水土保持之處理與
    維護設施，至於有無造成水土流失，經本府於八十九年四月二十七日派員至現場
    勘查並無造成水土流失之情形，且現場已完全植生覆蓋，此有該府八十九年五月
    四日八九北府農土字第一四二九六五號函可按，然台北縣政府派員至現場勘查係
    八十九年四月二十七日，距被告二人犯罪時間八十五年十一月二十一日至八十五
    年十一月二十二日（查獲日），相隔長達三年五月之久，故此份勘查報告，已不
    足作為推斷案發當時現場違規使用山坡地之情形，併此敘明。
四、按行為時之法律與裁判時之法律有變更者，依刑法第二條第一項規定雖採從新從
    輕主義，仍以適用裁判時之法律為原則，適用最有利於行為人之裁判前之法律即
    包括行為時法與中間時法為例外。惟若犯罪後之法律已廢止其刑罰者，因新法已
    不構成犯罪，即不生舊法較有利於行為人之問題，而無同法第二條第一項但書之
    適用。本件被告乙○○、甲○○之行為固構成修正前易坡地保育利用條例第三十
    五條第三項之罪。然被告行為後，該條例於八十七年一月七日修正公佈，原第三
    十五條第三項之罪，修正為第三十五條第三項前段，除修正刑度外，其犯罪構成
    要件亦從「致生公共危險者」修正為「致生水土流失、毀損水土保持處理與維護
    設施或釀成災害者」，所謂「致生公共危險」，係指在客觀上已有發生具體之公
    共危險，惟不必達到已發生實害之程度，此與修正後規定之「致生水土流失」之
    實害情形不同。本件被告上開所為僅致生公共危險，未致生水土流失，已如前述
    ，自無修正後之山坡地保育利用條例第三十五條第三項前段規定之適用，則被告
    之行為既與修正後之山坡地保育利用條例第三十五條第三項前段規定之犯罪構成
    要件有間，依裁判時之法律既已無從依上開規定處罰，自不生與舊法比較適用之
    問題，亦即無刑法第二條第一項但書之適用，故除被告之行為另涉犯其他法律，
    應依其他法律論處外，自不得再依修正前之山坡地保育利用條例第三十五條第三
    項處罰之（參最高法院九十一年度台上字第一六二三號判決）。原審判決，援引
    修正前山坡地保育利用條例第三十五條第三項論罪科刑，有適用法則不當之違誤
    ，被告二人上訴否認犯罪，應認有理由，本院就原判決關於被告乙○○、甲○○
    部分予以撤銷，另為無罪之判決。
據上論斷，應依刑事訴訟法第三百六十九條第一項前段、第三百六十四條、第三百零
一條第一項，判決如主文。
本案經檢察官朱兆民到庭執行職務。
中    華    民    國    九十一    年    十一        月    二十九        日
                        臺灣高等法院刑事第八庭
                            審判長法  官  陳  祐  治
                                  法  官  楊  炳  禎
                                  法  官  沈  宜  生
右正本證明與原本無異。
如不服本判決應於收受送達後十日內向本院提出上訴書狀，其未敘述上訴之理由者並
得於提起上訴後十日內向本院補提理由書（均須按他造當事人之人數附繕本）。
                                  書記官  魏  淑  娟
中    華    民    國    九十一    年    十二        月      三          日
